最高法院刑事判決                              八十六年度台上字第五九一九號
    上  訴  人  甲○○  男
右上訴人因誣告案件，不服台灣高等法院中華民國八十五年十一月二十二日第二審判
決（八十五年度上訴字第二○八三號，起訴案號：台灣士林地方法院檢察署八十四年
度偵字第六○七八號），提起上訴，本院判決如左：
    主  文
原判決撤銷，發回台灣高等法院。
    理  由
本件原判決認定上訴人甲○○與案外人蘇美枝、武裕民、武裕安等於民國七十六年間
，因債務糾紛而纏訟不休，上訴人因而懷疑蘇美枝之兄蘇美燦從中阻撓其與蘇美枝等
人之和解，乃自七十八年八月間起，告訴蘇美燦詐欺、偽造文書等罪嫌，均經檢察官
不起訴處分確定。上訴人猶不罷休，明知蘇美燦並未與蘇美枝等人共同向其詐借金錢
，竟意圖使蘇美燦受刑事處分，於八十三年五月九日下午三時五十五分許，向台灣士
林地方法院檢察署提出告訴，誣指蘇美燦與武裕民共同於七十六年間向其詐借金錢，
涉犯詐欺罪嫌，經檢察官偵查結果，認蘇美燦犯罪嫌疑不足，於八十三年九月三十日
以八十三年度偵字第四四一五、四九一二號處分不起訴確定，因將第一審不當之判決
撤銷，改判論處上訴人意圖他人受刑事處分，向該管公務員誣告罪刑。至公訴人指上
訴人另涉犯誣告蘇美燦包攬訴訟部分，其犯罪不能證明，因公訴意旨認此部分與論罪
部分為實質上一罪，故不另為無罪之諭知，於理由內說明，固非無見。
惟按刑事訴訟法第二百六十七條規定，檢察官就犯罪事實一部起訴者，其效力及於全
部，係指已起訴之部分及未起訴之部分均應構成犯罪，並且有實質上一罪或裁判上一
罪之關係者而言，若檢察官起訴之事實，經法院審理結果，認為無罪，即與未經起訴
之其他事實不發生關連，自無一部效力及於全部之可言。依同法第二百六十八條之規
定，法院即不得就未經起訴之其他事實，加以裁判。本案檢察官係起訴上訴人明知蘇
美燦並未介入其與武裕民兄弟間之訴訟糾紛，竟意圖使蘇美燦受刑事處分，於八十四
年三月間，造蘇美燦經手武裕民之案件，涉嫌包攬訴訟，而向台灣士林地方法院檢
察署告訴蘇美燦詐欺（按詐欺二字係屬贅載）及包攬訴訟，此有卷附八十四年度偵字
第六○七八號起訴書犯罪事實欄及證據並所犯法條欄之記載可按。至原判決認為上訴
人應構成誣告罪部分，則係告訴人於八十四年二月十八日向同署檢察官告訴，指上訴
人明知其與告訴人間並無任何債務糾葛，仍於八十三年間向檢察官告訴其詐欺，有誣
告罪嫌，有其告訴狀之記載可按（見八十四年度偵字第一八四六號卷第六至七頁）。
該案經檢察官偵查結果，認上訴人罪嫌不足，於八十四年六月十九日處分不起訴，經
告訴人聲請再議，台灣高等法院檢察署於同年七月二十九日發回續查，嗣檢察官認為
此部分與前開已起訴部分有實質上一罪及裁判上一罪之關係，而於八十四年八月二十
一日移送台灣士林地方法院併案審理，此有台灣士林地方法院檢察署八十四年度偵字
第一八四六號卷、同年度偵續字第一○一號卷，台灣士林地方法院八十四年度訴字第
九一二號卷可稽。按上開已起訴之誣告包攬訴訟部分，既經原審認上訴人犯罪不能證
明，即與移送併辦部分不發生關連，而移送併辦部分並未經檢察官起訴，依前開說明
，法院自不得就未經起訴之移送併辦部分加以裁判，乃原審竟就該部分加以裁判，難
謂無未受請求之事項予以判決之違誤。上訴意旨，雖未指摘及此，但為本院得依職權
調查之事項，應認原判決有撤銷發回更審之原因。
據上論結，應依刑事訴訟法第三百九十七條、第四百零一條，判決如主文。
中      華      民      國    八十六    年      十      月      九      日
                              最高法院刑事第一庭
                                  審判長法官  黃  雅  卿
                                        法官  楊  文  翰
                                        法官  陳  正  庸
                                        法官  陳  世  雄
                                        法官  陳  炳  煌
      右正本證明與原本無異
                                              書  記  官
中      華      民      國    八十六    年      十      月     十六     日
                                                                      Ｂ
